【裁判字號】    97,消債更,154
【裁判日期】    981130
【裁判案由】    更生事件
【裁判全文】
臺灣新竹地方法院民事裁定           97年度消債更字第154號
聲  請  人  甲○○
上列當事人因消費者債務清理事件聲請更生，本院裁定如下：
    主  文
聲請駁回。
聲請費用由聲請人負擔。
    理  由
一、按債務人與金融機構協商成立者，不得聲請更生或清算，但
    因不可歸責於己之事由，致履行顯有重大困難者，不在此限
    ；本條例施行前，債務人依金融主管機關協調成立之中華民
    國銀行公會會員辦理消費金融案件無擔保債務協商機制與金
    融機構成立之協商，準用前項之規定，消費者債務清理條例
    第151條第5項、第6項分別定有明文。衡諸債之關係係以當
    事人間之信賴關係為基礎，為社會經濟組織之重要支柱，故
    當事人於以法律行為追求自己之利益之際，亦應顧及對方之
    利益，並考量債權債務在社會上之作用，本於誠實及信用之
    原則，行使債權及履行債務。是對於已陷入經濟上困境之消
    費者，若任其於惡性循環之債務窘境中自生自滅，將衍生嚴
    重之社會問題，難以維持安定之社會經濟秩序，故為兼顧債
    權人、債務人雙方之利益，對陷於經濟上困境之消費者，乃
    允其於消費者債務清理條例施行後，得選擇以重建型之更生
    程序或清算型之清算程序清理其債務，藉以妥適調整債務人
    與債權人及其他利害關係人間之權利義務關係，保障債權人
    獲得公平受償，並謀求消費者經濟生活之重建復甦機會。惟
    對於已與金融機構協商成立，或於本條例施行前，已依金融
    主管機關協調成立之中華民國銀行公會會員辦理消費金融案
    件無擔保債務協商機制與金融機構成立協商之債務人，若非
    因不可歸責於己之事由，致履行顯有重大困難，僅係為圖謀
    減免債務，而不為債務之履行，自有違債權契約為誠信契約
    之本旨，故依消費者債務清理條例第151條第6項準用同條第
    5項前段之規定，不得聲請更生或清算，始能避免肇致道德
    危險。次按債務清償方案成立後，應由債務人按其條件履行
    ，如因事後發生情事變更，在清償期間收入或收益不如預期
    ，致該方案履行困難甚或履行不能，因不可歸責於己，始能
    准許債務人聲請更生或清算，以避免債務人任意毀諾已成立
    之協商，濫用更生或清算之裁判上債務清理程序。從而所謂
    「不可歸責於己之事由」，應係指客觀上聲請人之支出增多
    ，或收入、收益減少，非其成立協商時所能預期，諸如物價
    上漲而成本增加、家屬患病等以致支出增加，或因病無法工
    作、僱佣之公司倒閉或裁員、失業、減薪等以致收入減少，
    均屬之。
二、本件聲請人即債務人向本院聲請清算意旨略以：聲請人目前
    無擔保或優先權債務總金額為新臺幣（下同）1,758,539 元
    ，有擔保擔保或優先權債務總金額為3,071,000 元，就無擔
    保或優先權債務於消費者債務清理條例施行前，曾依照中華
    民國銀行公會會員辦理消費金融案件無擔保債務協商機制與
    金融機構（板信商業銀行）成立協商，並約定自95年10月起
    開始分120 期按年息5%還款，每月還款15,799元，因每月還
    款金額偏高，聲請人任職之公司營運不佳，無班可加，收入
    減少。聲請人須扶養父母2 人，尚欠民間債務62萬元，聲請
    人已無力償還協商金額，不得已於96年1 月25日起毀諾未再
    還款，是聲請人無法繼續償還協商金額，聲請人無法履行協
    商條件係可不可歸責於聲請人之事由，致履行顯有重大困難
    等語。依法自得聲請更生程序，爰請求裁定開始更生等語。
    惟查：
(一)、聲請人前曾參與中華民國銀行公會會員辦理消費金融案件無
    擔保債務協商機制，而與金融機構成立協商，並約定自95年
    10月起開始分120 期按年息5%還款，每月還款15,799元，嗣
    持續還款至96年1 月25日起毀諾未再還款，業據債權人板信
    商業銀行函覆屬實，並據聲請人提出協議書暨無擔保債務協
    商明細表影本在卷可稽，堪認聲請人於消費者債務清理條例
    施行前，確曾依照中華民國銀行公會會員辦理消費金融案件
    無擔保債務協商機制與金融機構成立協商，每月應給付金融
    機構債權人15,799元。
(二)、然依聲請人陳報狀自承其上開協商毀諾期間（即96年1月至
    同年12月間）月平均薪資為36,119元；而聲請人95年7 月1
    日投保薪資為43,900元，有勞工保險被保險人投保資料表在
    卷可稽，95年間薪資所得399,217 元，所得總額405,979 元
    ，96年薪資所得433,430 元，所得總額437,306 元，97年薪
    資所得448,264 元，97年所得總額為454,809 元，而聲請人
    名下財產尚有二筆房屋、二筆土地，有稅務電子閘門財產所
    得調件明細表在卷可參。顯然聲請人於上開協商毀諾期間薪
    資收入不僅無重大變動，甚至有少許增加。又聲請人對其經
    濟狀況、家庭收支情形應知之綦詳，理應於協商時評估可否
    履行協商條件之情事，聲請人當時盱衡其經濟狀況，猶簽署
    協商協議書，同意最大債權銀行即板信商業銀行之之無擔保
    債務還款計畫，縱因收入扣除支出後不敷償還，亦屬聲請人
    於協商時可得預見。況依債務人聲請狀所陳，其積欠債務總
    金額為4,829,539 元，本應盡力節省開支，聲請人雖抗辯其
    父母均無領取老人津貼或其他政府機構補助，每月需兼扶養
    父母，惟對父母之扶養義務應由其子女共同負擔，而聲請人
    父母之扶養義務人含聲請人計5 人，債務人之聲請狀及臺灣
    省嘉義縣戶籍登記簿影本等附卷可稽，該扶養費用自應由所
    有扶養義務人共同分擔，是聲請人僅須負擔5 分之1 ，以內
    政部96年6 月9 日台內社字第0960139439號公告97年度臺灣
    省低收入戶最低生活費用每人9,829 元計算，應為4,915 元
    （計算式：9 ,829 2÷5 ＝3,932 ，小數點以下以四捨五
    入計），加上聲請人本身共為13,761元（計算式：9,829 ＋
    3,932 ＝13,761）。以聲請人97年度所得總額為454,809 元
    ，平均月所得37,901元，扣除13,761元。尚餘24,140元，仍
    足夠償還聲請人每月協商應繳款項15,799元。況聲請人名下
    尚有坐落湖口鄉○○段復興小段00000-000 建號、同段0000
    0-000 建號、同段0000-0000 地號、同段0000-0000 地號等
    不動產，有新竹縣建物登記第二類謄本及新竹縣土地登記第
    二類謄本在卷可稽，可見其尚非無資產可供清償，是聲請人
    仍主張無法履行協商條件係不可歸責於聲請人之事由，致履
    行顯有重大困難等語，顯無理由。
(三)、本件聲請人既未能舉證證明本件毀諾時存在每月收入明顯驟
    減之情事，又無法合理釋明有任何每月必要支出驟增之情事
    ，自難認其於協商成立後有何經濟狀況重大變更之狀況。且
    縱使聲請人確實存在事後履行不便之情形，亦應優先尋求與
    各別債權銀行協商，以求適當履行債務。因此，在本件聲請
    人無法舉證證明其於協商成立後有何經濟狀況重大變更，相
    較聲請人協商時收入與本件聲請時並無顯著降低情形，自難
    認有何不可歸責於聲請人之事由，致履行協商顯有重大困難
    之情形而毀諾。況且聲請人仍得再與債權銀行協商還款金額
    及方案。準此，聲請人其毀諾尚難認係不可歸責於己之事由
    致生履行上顯有重大困難，自與消債條例第151 條第5 項但
    書規定之要件不符，從而，聲請人聲請更生，於法未合，應
    予駁回。
三、爰依消費者債務清理條例第8條、第151條5項前段，裁定如
    主文。
中    華    民    國    98    年    11    月    30    日
                  民事第一庭    法  官  林麗玉
以上正本係照原本作成。
如對本裁定抗告須於裁定送達後10日內向本院提出抗告狀。
中    華    民    國    98    年    12    月     2    日
                                書記官  陳思璟


司法院資訊處製作；財團法人民間司法改革基金會備份。
